臺灣高雄地方法院刑事判決　　　　　　 96年度簡上字第772號
上訴人即被告　甲○○
選任辯護人　王文雄律師
上列上訴人因詐欺案件，不服本院高雄簡易庭95年度簡字第5106
號中華民國96年6 月29日第一審簡易判決（臺灣高雄地方法院檢
察署檢察官聲請簡易判決處刑案號：95年度偵字第17272 號）提
起上訴，本院管轄之第二審合議庭判決如下：
    主  文
原判決撤銷。
甲○○共同意圖為自己不法之所有，以詐術得財產上不法之利益
，處有期徒刑月，如易科罰金，以銀元佰元即新臺幣玖佰元
折算壹日，減為有期徒刑壹月又拾伍日，如易科罰金，以銀元
佰元即新臺幣玖佰元折算壹日。緩刑貳年，並應向國庫支付新臺
幣伍萬元。
    事  實
一、甲○○明知其所有坐落高雄縣鳳山市○○段207-33地號及20
    4-2 地號國有土地，門牌號碼為高雄縣鳳山市○○路6 號附
    2 之鐵皮屋業經不詳人士拆除，其於民國94年6 月間，並未
    占用上開國有土地興建房屋，本不得向該土地管理機關財政
    部國有財產局臺灣南區辦事處（下稱國有財產局南區辦事處
    ）申請承租該基地，竟為圖向國有財產局南區辦事處申請承
    租上開國有土地，預謀以乙○○所有，坐落高雄縣鳳山市○
    ○段665 地號土地及占用上開國有土地上之鐵皮屋，佯裝為
    其前開占用過埤段207-33地號及204-2 地號國有土地之鐵皮
    屋，而據以向國有財產局南區辦事處申請承租前述國有土地
    。其先於94年6 月2 日，向國產局南區辦事處辦理基地承租
    手續。國有財產局南區辦事處受理甲○○之申請後，乃於同
    年6 月9 日上午9 時許，指派助理員林俊延會同甲○○進行
    現場勘查。甲○○為圖矇騙過關，竟任由其真實姓名年籍不
    詳之友人事先以藍色壓克力板，自製上載「過埤路6 號附2
    」之門牌，懸掛於上開鐵皮屋門首。嗣林俊延勘查時，發現
    該門牌並非由戶政機關核發，遂要求甲○○補正。甲○○即
    向高雄縣鳳山市第二戶政事務所申請發給紙製之門牌，再貼
    於上開乙○○所有鐵皮屋之門首。迨於同年7 月14日上午9
    時許，再度會同林俊延進行現場勘查，致林俊延陷於錯誤，
    誤以為乙○○之鐵皮屋即為甲○○所有門牌號碼為過埤路6
    號附2 之房屋，進而由國產局南區辦事處同意甲○○承租上
    開2 筆國有土地，使其取得上開國有土地之承租權。
二、案經乙○○訴請臺灣高雄地方法院檢察署檢察官偵查後，聲
    請以簡易判決處刑。
    理  由
一、訊之上訴人即被告甲○○對於上開使用詐術使國有財產局南
    區辦事處承辦人員陷於錯誤，因而得以承租上開國有土地之
    事實，固不諱言，惟矢口否認有何詐欺得利之犯行，辯稱：
    其取得上開國有土地之承租權，並依期繳納租金，然實際上
    並未占有使用上開國有土地，且其租賃契約遭撤銷視為自始
    無效，故伊並未得利云云。經查：被告使用詐術使國有財產
    局南區辦事處承辦人員陷於錯誤，因而出租上開國有土地之
    事實，業據被告於本院審理中坦承不諱，核與證人乙○○、
    林俊延於原審訊問時、證人即鳳山地政所測量員余佰圖於偵
    查中證述之情節相符，復有合資購地契約書、鳳山市○○段
    665 地號土地登記謄本、收據、高雄縣政府稅捐稽徵處總處
    房屋現值核定通知書、建築改良物買賣所有權移轉契約書、
    高雄縣政府稅捐稽徵處92年7 月印花稅大額憑證應納稅額繳
    款書、高雄縣政府稅捐稽徵處92年度契稅繳款書、各項地政
    稅費明細單、高雄縣警察局鳳山市第二戶政事務所門牌證明
    書、高雄縣稅捐稽徵處83年7 月2 日函、高雄縣鳳山市第二
    戶政事務所95年4 月13日函、編訂門牌門牌證明申請書、遷
    入戶籍登記申起書、鳳山市○○段665 地號土地所有權狀、
    臺灣高雄地方法院檢察署95年3 月6 日履勘筆錄、高雄縣鳳
    山地政事務所95年3 月23日函暨土地複丈成果圖及面積附表
    、鳳山市○○段204-2 、207-33地號土地登記公務用謄本、
    承租國有非公用不動產申請書、切結書、臺灣省高雄縣大寮
    鄉戶政事務所印鑑證明、高雄縣鳳山市○○段204-2 、207-
    33、665 地號地籍圖謄本、門牌相片3 張、現場相片2 張、
    財政部國有財產局南區辦事處本處土地勘清查表列印、國有
    基地租賃契約書在卷可佐。又按國有財產法第42條第1 項第
    2 款規定：「非公用財產類不動產，民國82年7 月21 日 前
    已實際使用，並願繳清歷年使用補償金者，得逕予出租」；
    而依國有非公用不動產出租管理辦法第18條第2 款規定：「
    依本法第42條第1 項第2 款規定逕予出租之對象為現使用人
    」。本件被告並非上開國有土地現使用人，原無法依上開規
    定申請承租上開國有土地，被告以施用詐術之方式，使國有
    財產局南區辦事處陷於錯誤，而得以承租上開土地，被告因
    而就上開國有土地取得使用收益之權限，在實質上自屬已得
    財產上之不法利益無訛，被告所辯，顯係卸責之詞，不足採
    信。從而，罪證明確，被告犯行堪以認定。
二、新舊法比較：
（一）查被告行為後，刑法業於94年2 月2 日經總統以華總一義
      字第09400014901 號令修正公布，並於95年7 月1 日施行
      ，刑法施行法第1 條之1 亦於95年6 月14日經總統以華總
      一義字第09500085181 號令公布施行，參酌最高法院95年
      5 月23日刑事庭第8 次會議決議，修正後刑法第2 條第1
      項之規定，係規範行為後法律變更所生新舊法律比較適用
      之準據法，於修正後刑法施行後，應適用修正後刑法第2
      條第1 項之規定，為「從舊從輕」之比較。另於比較時應
      就罪刑有關之共犯、未遂犯、想像競合犯、牽連犯、連續
      犯、結合犯，以及累犯加重、自首減輕暨其他法定加減原
      因（如身分加減）與加減比例等一切情形，本於統一性及
      整體性原則，綜其全部罪刑之結果而為比較，本院審酌：
   1、被告行為後，刑法第28條共犯之規定，亦於94年1 月7 日
      修正，同年2 月2 日公布，並於95年7 月1 日施行。因該
      條新舊規定將「實施」二字改為「實行」，而排除陰謀及
      預備階段之適用。本件被告業已著手實行且既遂，是不論
      依修正前之刑法第28條或修正後之同法第28條之規定，均
      構成共同正犯，對被告而言並無有利或不利之情形，應逕
      依修正前刑法第28條，論以共同正犯。
   2、修正後刑法第33條第5 款規定「罰金：新臺幣一千元以上
      ，以百元計算之。」與修正前刑法第33條第5 款規定「罰
      金：一元以上。」不同，經比較新舊法結果，以被告行為
      時之舊法較為有利於被告。
   3、經綜其全部罪刑之結果而為比較，以修正前刑法有利於被
      告，應一體適用修正前刑法之規定。
（二）至刑法施行法雖亦於95年6 月14日修正增訂第1 條之1 （
      有關罰金刑之貨幣單位及最高數額），並自95年7 月1日
      起施行，亦即，在該條文增訂之前，刑法分則編有關罰金
      之貨幣單位係銀元（銀元與新臺幣之折算比例為一比三）
      ，且依刑法分則編應處罰金者，應適用罰金罰鍰提高標準
      條例第1 條、第5 條規定，就72年6 月26日前修正之刑法
      條文，罰金數額提高2 至10倍，其後修正者則不提高倍數
      ；而修正刑法施行後，因刑法第33條第5 款所定罰金之貨
      幣單位，經修正為新臺幣後，刑法分則各罪所定罰金之貨
      幣單位亦應配合修正為新臺幣，為使刑法分則編各罪所定
      罰金之最高數額與刑法修正前趨於一致，乃增訂刑法施行
      法第1 條之1 ：「中華民國94年1 月7 日刑法修正施行後
      ，刑法分則編所定罰金之貨幣單位為新臺幣。94年1 月7
      日刑法修正時，刑法分則編未修正之條文定有罰金者，自
      94年1 月7 日刑法修正施行後，就其所定數額提高為30倍
      。但72年6 月26日至94年1 月7 日新增或修正之條文，就
      其所定數額提高為3 倍」，是以，自95年7 月1 日起，刑
      法分則編所定罰金之貨幣單位，由原來之銀元改為新臺幣
      ，且於94年1 月7 日刑法修正時（94年1 月7 日係立法院
      三讀通過之日期），刑法分則編未修正之條文定有罰金者
      ，復未於72年6 月26日至94年1 月7 日修正或新增，自95
      年7 月1 日起，有關罰金之數額提高為30倍。本件被告所
      犯刑法第339 條第2 項之罪，有罰金刑之處罰，且該條文
      於94年1 月7 日刑法修正時未經修正，亦未於72年6 月20
      日至94年1 月7 日間修正過，依增訂刑法施行法第1 條之
      1 規定，其罰金以新臺幣為單位，數額應提高30倍。此與
      修正前之罰金以銀元為單位，適用罰金罰鍰提高標準條例
      第1 條規定，應提高10倍，再經折算為新臺幣（銀元與新
      臺幣之折算比例為一比三），換算結果，亦為30倍。是以
      ，刑法施行法第1 條之1 施行後，罰金刑貨幣單位雖有「
      銀元」、「新臺幣」之更異，惟適用結果之罰金額度則無
      二致，就罰金法定刑提高之「刑罰權規範內容」並無利或
      不利變更，自不生新舊法之比較問題，惟應適用具特別法
      及準據法（刑法施行法第1 條之1 第1 項具有準據法性質
      ）之刑法施行法第1 條之1 規定（據上論斷併引刑法施行
      法第1 條之1 第1 項、第2 項前段）（參照臺灣高等法院
      暨所屬法院95年法律座談會刑事類提案第16、19號法律問
      題），併此指明。
三、核被告所為，係犯刑法第339 條第2 項之詐欺得利罪。被告
    與其友人間，就行使上開詐術部分，有犯意之聯絡及行為之
    分擔，為共同正犯。
四、審酌被告為圖租用上述國有土地，而為上開犯行，實不可取
    ，且其犯後坦承部分犯行態度尚可，並非毫無悔意，其犯罪
    手段尚稱平和，又因其所有房屋經人拆除，因而無法依法取
    得租賃權，而為本件犯行，犯罪動機尚有可原，另其並無前
    科，此有臺灣高等法院被告前案紀錄表1 份在卷可考，素行
    尚可等一切情狀，量處如主文所示之刑。又被告於行為時之
    刑法第41條第1 項前段規定：「犯最重本刑為5 年以下有期
    徒刑以下之刑之罪，而受6 個月以下有期徒刑或拘役之宣告
    ，因身體、教育、職業、家庭之關係或其他正當事由，執行
    顯有困難者，得以1 元以上3 元以下折算1 日，易科罰金。
    」。又被告行為時之易科罰金折算標準，修正前罰金罰鍰提
    高標準條例第2 條前段（現已刪除）規定，就其原定數額提
    高為100 倍折算1 日，則本件被告行為時之易科罰金折算標
    準，應以銀元30 0元折算1日 ，經折算為新臺幣後，應以新
    臺幣900 元折算為1 日。惟95年7 月1 日修正公布施行之刑
    法第41條第1 項前段則規定：「犯最重本刑為5 年以下有期
    徒刑以下之刑之罪，而受6 個月以下有期徒刑或拘役之宣告
    者，得以新臺幣1千 元、2 千元或3 千元折算1 日，易科罰
    金。」，經比較修正前後之易科罰金折算標準後，以95年7
    月1 日修正公布施行前之規定，較有利於被告，則應依刑法
    第2 條第1項 前段之規定，適用修正前刑法第41條第1 項前
    段規定，諭知易科罰金之折算標準。另查中華民國96年罪犯
    減刑條例業於96年7 月4 日經總統華總一義字第0960008376
    1 號令制定公布，並自96年7 月16日施行。本件被告犯罪時
    間在96年4 月24日以前，合於上開條例減刑要件，應依該條
    例第2 條第1 項第3 款之規定，減其刑期2 分之1 即減為有
    期徒刑2 月，並諭知與宣告刑相同之易科罰金折算標準。
五、原審以被告犯行明確，予以論罪科刑，固非無見，惟未及審
    酌中華民國96年罪犯減刑條例之公布施行，而未予依法減刑
    ，容有未恰，應由本院撤銷原判決，另依上開條例之規定，
    於裁判時減其宣告刑，並於判決主文同時諭知其宣告刑及減
    得之刑，以求適法。
六、末查，被告前未曾受有期徒刑以上刑之宣告，已如前述，其
    因一時疏失，偶罹刑典，且其犯罪動機亦有可原，本身損失
    非輕，信其經此偵、審程序及刑之宣告教訓後，應知警惕而
    無再犯之虞，本院因認暫不執行其刑為當，予以宣告緩刑2
    年（緩刑規定逕適用新法，無新舊法比較之問題，最高法院
    95年第8 次刑事庭會議決議參照）。另為使被告確知悔悟，
    併依刑法第74條第2 項第4 款之規定命被告向國庫支付新臺
    幣5 萬元，以啟自新。
據上論斷，應依刑事訴訟法第455 條之1 第1 項、第3 項、第36
9 條第1 項、第364 條、第299 條第1 項前段，刑法第2 條第1
項前段、第339 條第2 項、第74條第1 項第1 款、第2 項第4 款
、修正前刑法第28條、第41條第1 項前段，廢止前罰金罰鍰提高
標準條例第2 條，中華民國96年罪犯減刑條例第2 條第1 項第3
款、第7 條，判決如主文。
中　　華　　民　　國　　96　　年　　11　　月　　29　　日
                  刑事第四庭    審判長法　官  林俊寬
                                      法  官  陳明呈
                                      法  官  王參和
以上正本證明與原本無異。
不得上訴。
中　　華　　民　　國　　96　　年　　11　　月　　30　　日
                                      書記官  林香如
附錄法條：
中華民國刑法第339條
意圖為自己或第三人不法之所有，以詐術使人將本人或第三人之
物交付者，處5 年以下有期徒刑、拘役或科或併科1 千元以下罰
金。
以前項方法得財產上不法之利益或使第三人得之者，亦同。
前二項之未遂犯罰之。
